【裁判字號】    99,家抗,32
【裁判日期】    990309
【裁判案由】    選任遺產管理人
【裁判全文】
臺灣臺南地方法院民事裁定              99年度家抗字第32號
抗  告  人  財政部國有財產局臺灣南區辦事處臺南分處
法定代理人  甲○○
相  對  人  臺灣中小企業銀行股份有限公司
法定代理人  乙○○
上列抗告人因與相對人間就被繼承人黃錦榮選任遺產管理人事件
，對於中華民國99年1月25日本院98年度司財管字第51號裁定提
起抗告，本院裁定如下：
    主      文
抗告駁回。
抗告程序費用新臺幣壹仟元由抗告人負擔。
    理      由
一、按先順序繼承人均拋棄其繼承權時，由次順序之繼承人繼承
    ；其次順序繼承人有無不明或第四順序之繼承人均拋棄其繼
    承權者，準用關於無人承認繼承之規定；又繼承開始時，繼
    承人之有無不明者，由親屬會議於一個月內選定遺產管理人
    ，並將繼承開始及選定遺產管理人之事由，向法院報明；第
    1178條所定之期限屆滿，無繼承人承認繼承時，其遺產於清
    償債權，並交付遺贈物後，如有賸餘，歸屬國庫；無親屬會
    議或親屬會議未於第1177條所定期限內選定遺產管理人者，
    利害關係人，得聲請法院選任遺產管理人，並由法院依前項
    規定為公示催告，民法第1176條第6項、第1177條、第1185
    條及第1178條第2項分別定有明文。
二、本件相對人（即原審聲請人）於原審法院聲請意旨略以：第
    三人李見成因滯欠相對人債務，致其名下之不動產由本院強
    制執行，今因該不動產之假扣押債權人即被繼承人黃錦榮（
    男，民國○○年○月○○日生，身分證統一編號：Ｚ000000000號
    ，95年11月17日死亡，生前最後住所：臺南市○區○○里○○
    鄰○○○街35號）之所有繼承人均已向法院聲明拋棄繼承，
    不能依民法第1177條選定遺產管理人，是相對人以利害關係
    人身分聲請法院選認之。第三人李見成所有位於臺南市○○
    區○○段161地號之不動產遭強制執行後，已於98年8月18日
    第二次拍賣以新臺幣1,832,000元拍定，被繼承人黃錦榮早
    於73年間即將該不動產聲請查封在案，該不動產拍賣款分配
    在即，為免損及其債權，爰向法院聲請選任遺產管理人等語
    。
三、原審法院裁定略以：被繼承人黃錦榮死亡後，其法定繼承人
    皆已依法拋棄繼承權經本院准予備查，且未準用民法第1177
    條之規定選定遺產管理人，而被繼承人與相對人皆為第三人
    李見成之債權人，是相對人為求強制執行程序之順利進行，
    以利害關係人之身分聲請選任被繼承人黃錦榮之遺產管理人
    ，核與上開規定並無不合，應予准許。本件被繼承人黃錦榮
    之法定繼承人皆已依法拋棄繼承權經本院准予備查，復未準
    用民法第1177條之規定選定遺產管理人，且經原審函詢被繼
    承人黃錦榮原第一順位繼承人即配偶黃李桂、長子黃里仁、
    長女黃淑芬、次女黃淑玲、次子黃經堯等有無擔任被繼承人
    黃錦榮之遺產管理人之意願，迄今均未回覆原審，足徵被繼
    承人黃錦榮之原第一順位繼承人對被繼承人黃錦榮遺產之處
    置已漠不關心；又被繼承人黃錦榮之遺產，倘無人承認繼承
    時，將於清償債權，交付遺贈物後，歸屬國庫，為使被繼承
    人黃錦榮遺產之處置順利進行，原審認選任財政部國有財產
    局臺灣南區辦事處臺南分處為被繼承人黃錦榮之遺產管理人
    為適當。
四、抗告意旨略以：
（一）按司法院74年10月15日（74）院台廳一字第05786號函示
      「嗣後各地方法院受理有關無人承認繼承遺產管理事件時
      ，……因此類拋棄繼承事件，多屬遺債大於遺產，形同破
      產，儘量避免選任國有財產局為遺產管理人。」，以及本
      局91年2月27日台財局接字第0910004982號函轉司法院秘
      書長90年12月20日（90）秘台廳民一字第30224號函示「
      檢送司法院秘書長90年12月20日（90）秘台廳民一字第30
      224號函影本乙份，司法院秘書長已轉知臺灣高等法院等
      ，請各法院受理有關無人承認繼承遺產管理人事件時，宜
      注意依財政部修正之代管無人承認繼承遺產作業要點及該
      院74年10月15日（74）院台廳一字第05786號函辦理」。
（二）查抗告人於99年2月1日接獲本院98年司財管字第51號民事
      裁定，選任為被繼承人黃錦榮之遺產管理人。經細閱該民
      事裁定理由欄第二項之記載「…債務人黃錦榮（民國○○年
      ○月○○日生，身分證統一編號：Ｚ000000000號）已於民國9
      5年1月17日死亡，其全體法定繼承人均已拋棄繼承，而聲
      請人為求強制執行程序之順利進行，以保其債權權益，爰
      聲請鈞院依法選任遺產管理人等語。…」衡諸一般常情，
      被繼承人黃錦榮之法定繼承人之所以聲明拋棄繼承，不外
      乎被繼承人之遺債大於遺產，有破產之虞。審究本案，被
      繼承人黃錦榮之繼承人皆已聲明拋棄繼承，足見被繼承人
      黃君之遺債大於遺產，再者，人性戀財，若被繼承人所遺
      留之財產，於清償債務後仍有剩餘，其繼承人豈有拋棄繼
      承之理？因之被繼承人黃君即可能屬於遺債大於遺產，有
      破產之虞。此類遺債大於遺產案件，已無多餘財產可歸屬
      國有，其遺產管理人之主要職責僅為配合債權人及法院之
      查封、拍賣程序，以完成被繼承人債務之清償，類此案件
      ，並非得由專司管理國家財產之相關機關擔任遺產管理人
      ，亦可選任律師或民間公正人士等擔任遺產管理人；再者
      ，遺產不足清償遺債之案件亦得依法聲請進入破產程序，
      其由法院選任律師或社會公正人士等擔任破產管理人，是
      遺債大於遺產之指定遺產管理人事件，選任律師或社會公
      正人士為其遺產管理人，更能彰顯其清償債務之本意。
（三）次查，抗告人因係國庫之財產管理機關，而國庫對於無人
      承認繼承之遺產向有期待權。而以被繼承人黃錦榮遺債大
      於遺產之情形，遺產管理程序終結時已無遺產可收歸國有
      ，則選任抗告人為遺產管理人間所耗費之人力、時間實難
      以金錢衡量；且管理期間所需之花費亦由國庫代為墊付，
      不僅國庫權益受損，更甚者，豈非造成浪費國家資源於少
      數特定人之不公現象。
（四）末查，民法第1179條亦明文規定，拋棄繼承之繼承人並非
      不可擔任遺產管理人，而被繼承人之配偶、子女或其他最
      近親屬較清楚被繼承人之遺產、債權債務關係，就該其債
      務必較抗告人明瞭，如由其擔任遺產管理人亦能收事半功
      倍之效。是類此拋棄繼承之遺產管理案件，實應以被繼承
      人之配偶、子女、其他最近親屬或律師等社會公正人士為
      遺產管理人，更能加速遺產之清查與處理等語。
五、經查：
（一）本件相對人聲請之前開事實，業據提出被繼承人黃錦榮除
      戶謄本1件、本院98年12月7日南院龍家家96年度繼字第12
      2號准予備查通知函1件、土地登記第二類謄本1件（以上
      均為影本）、繼承系統表1份等資料附於原審卷可稽，復
      經本院依職權調取96年度繼字第122號拋棄繼承卷宗核閱
      綦詳，堪信為真實。查被繼承人之法定繼承人均已聲明拋
      棄繼承權，又未準用民法第1177條規定選定遺產管理人，
      而相對人基於與被繼承人同為第三人李見成之債權人，而
      以利害關係人身分聲請選任被繼承人之遺產管理人，自屬
      合法，應予准許。
（二）又抗告人所引之司法院前述函示，僅謂儘量避免選任抗告
      人為遺產管理人，並非謂不得選任其為遺產管理人，對於
      法院亦無拘束力。且參之被繼承人生前之遺產、債權債務
      關係，抗告人得依其他方式獲悉或取得，於其管理遺產上
      並無困難，而上開資料其配偶、子女或其他最近親屬未必
      最為知悉，且被繼承人之全體繼承人拋棄繼承，已無利害
      關係，如選定其等擔任遺產管理人，難期其將來執行職務
      能克盡職守，公正客觀，以善盡管理人之職務，為期公正
      ，實不宜選任彼等為遺產管理人。
（三）再者，被繼承人之遺產，於遺產管理人完成清償債權並交
      付遺贈物等清算程序前，是否有賸餘，尚無從知悉。而依
      上述說明，各順序之繼承人均拋棄繼承者，其剩餘財產歸
      屬國庫，而抗告人為國庫之綜理機關，為國有財產法第9
      條第2項所明定，其備有財產管理之專才，雖其經費支出
      屬國家資源，但保護無人繼承財產之債權人之權利，亦屬
      政府之義務，故於遺產管理人指定之實際運作，選任國有
      財產局為遺產管理人，並無不當。
（四）綜上所述，原審法院據此選任抗告人為被繼承人之遺產管
      理人，經核並無不合，抗告意旨復未述明原裁定選任其為
      被繼承人之遺產管理人有何違法或其他不當之處，其提起
      抗告，聲明廢棄原裁定，非有理由。
六、據上論結，本件抗告為無理由，爰依非訟事件法第21條第2
    項、第24條第1項、第46條，民事訴訟法第495條之1第1項、
    第449條第1項、第95條、第78條，裁定如主文。
中    華    民    國    99    年    3     月    9     日
                    家事法庭    審判長法  官  李杭倫
                                      法  官  林富郎
                                      法  官  楊佳祥
上為正本係照原本作成。
抗告人如不服本裁定，僅得於收受本裁定正本送達後10日內以適
用法規顯有錯誤為理由，向本院提出再抗告狀（須附繕本1份及
繳納再抗告裁判費新台幣1000元）。
中    華    民    國    99    年    3     月    9     日
                                      書記官   葉芳如

司法院資訊處製作；財團法人民間司法改革基金會備份。
